【裁判字號】    98,上重更(六),10
【裁判日期】    981124
【裁判案由】    殺人
【裁判全文】
臺灣高等法院刑事判決            98年度上重更(六)字第10號
上  訴  人
即  被  告  丙○○
選任辯護人  周信宏律師
            高榮志律師
上列上訴人因殺人案件，不服臺灣基隆地方法院89年度重訴字第
14號，中華民國90年3月14日第一審判決（起訴案號：臺灣基隆
地方法院檢察署89年度偵字第2952號、第2961號、第2986號、第
3260號、第3661號），提起上訴，經判決後，由最高法院第6次
發回更審，本院判決如下：
    主  文
原判決關於丙○○殺人及所定應執行刑部分均撤銷。
丙○○成年人與未滿十八歲之人共同殺人，處無期徒刑，褫奪公
權終身。
    事  實
一、緣黃俊傑於民國89年初，曾為王俊傑（綽號「小俊傑」）在
    左前胸、左手臂等處作龍形紋身，王俊傑遂積欠黃俊傑紋身
    費用新台幣（下同）1萬元，惟因王俊傑久未償還，致黃俊
    傑心中不滿，乃萌生伺機找人教訓王俊傑之犯意。於89年6
    月30日下午6時許，黃俊傑偕同壬○○（73年6月8日生，行
    為時為14歲以上未滿18歲之少年）前往臺北縣汐止市○○路
    ○段394號8樓庚○○（73年1月21日生，行為時係14歲以上未
    滿18歲之少年）住處時，適遇庚○○與王俊傑步出電梯，黃
    俊傑乃向王俊傑催討前揭欠款，然王俊傑仍藉詞拖延，黃俊
    傑氣憤之餘，乃一方面要求王俊傑與其前往臺北縣汐止市○○路○段342號前「一級棒檳榔攤」繼續商討欠款事宜，另方
    面以行動電話聯絡丙○○（66年10月6日生，行為時為成年
    人），要求丙○○趕到該「一級棒檳榔攤」，幫忙教訓王俊
    傑。丙○○應允之後，便邀集與其一起在臺北市臺北醫學院
    對面金石堂2樓「丹堤咖啡廳」喝茶聊天之友人癸○○、辛○○及少年己○○，4人共同搭乘計程車前往，黃俊傑則與
    壬○○、王俊傑、庚○○等4人，分乘機車前往該檳榔攤會
    合，適少年戊○○亦恰至該檳榔攤處。雙方遂在該檳榔攤之
    倉庫內談判，惟王俊傑仍一再藉故拖延，丙○○、黃俊傑見
    王俊傑託詞敷衍，並無償還欠款之意思後，竟心生不悅準備
    教訓王俊傑，遂要求王俊傑隨同其2人至該檳榔攤旁巷子後
    方之公墓處繼續談判，癸○○、辛○○、己○○、庚○○等
    人尾隨同行，戊○○則留在該檳榔攤處。王俊傑隨同丙○○
    、黃俊傑等人至公墓後，亦找理由搪塞，黃俊傑見王俊傑仍
    虛言應付，氣憤之下，竟基於傷害之故意，出手毆打王俊傑
    臉部，而庚○○、丙○○、辛○○、癸○○等人見狀，亦基
    於共同傷害之犯意聯絡，先後陸續出手毆打王俊傑，使王俊
    傑因此受有頭部、臉部受傷流血之傷害。
二、王俊傑遭毆打之後，丙○○及黃俊傑為避免在「一級棒榔攤
    」工作之王俊傑女友子○○起疑心報警，於商議後乃向王俊
    傑佯稱要換個地方繼續把事情講清楚，王俊傑不覺有異，同
    意與丙○○、黃俊傑同往他處，癸○○、辛○○、己○○、
    壬○○、庚○○、戊○○等人，亦一起同行，丙○○遂要黃
    俊傑等人將王俊傑帶往基隆市○○區○○街131號其老家木
    屋附近偏僻處。俟到達後，黃俊傑再度逼問王俊傑何時還錢
    ，並稱現在已變成兩件事，一件是欠錢，一件是被王俊傑欺
    騙，而王俊傑則一再重複表示因沒錢才會欺騙黃俊傑，事後
    一定會還錢等語。約隔20餘分鐘，丙○○不耐，向王俊傑罵
    稱：「現在已不是還錢的問題，而是你使我漏氣」等語，並
    要求王俊傑於30分鐘內，說出可讓自己爽的理由。然因王俊
    傑一直未能有令丙○○滿意之交代，丙○○因而怒火中燒，
    竟將王俊傑拖至木屋下方菜園旁草叢，復與黃俊傑、癸○○
    、辛○○、庚○○等人，承前開傷害之犯意聯絡，己○○亦
    與上開5人基於傷害犯意之聯絡，共同毆打王俊傑，其中丙○○持其叔父黃德勝所有置於木屋旁之木棍毆打，少年己○○亦從丙○○手中接過木棍毆打王俊傑，使王俊傑受有右前
    胸挫傷性出血、左膝關節部及左腳踱部皮下瘀血等傷害。王
    俊傑遭眾人毆打之後，因疼痛難耐而哀求丙○○等人不要再
    打，黃俊傑、癸○○、戊○○也向丙○○求情請其罷手，黃
    俊傑並提及王俊傑認識竹聯幫不良份子，如果弄死他會得罪
    他後台的人，丙○○於盛怒之下向黃俊傑回稱：「當初說不
    讓他（指王俊傑）回去的是你，現在說要讓他回去的也是你
    。現在不是欠錢的問題，而是王俊傑與我的問題，要打人就
    要打得這樣慘」等語，並要求王俊傑須讓其折斷1隻手臂以
    抵債，復命令王俊傑呈大字型趴在地上，丙○○乃以腳抵住
    王俊傑之左手臂，將其手臂向後反折（但未折斷），王俊傑
    因不堪疼痛使力掙脫欲逃開而出手反抗，致丙○○之下唇流
    血，因而益加激怒丙○○，丙○○遂將王俊傑抓住猛力摔倒
    在菜圃中，並繼續毒打王俊傑（丙○○共同連續傷害部分，
    經原審法院判處罪刑確定）。
三、王俊傑遭丙○○毆打之後，心有未甘，當場揚言「你把我打
    成這樣，大家準備輸贏，你一家人，我只有一個人」，丙○○聞言恐讓有黑道背景之王俊傑離去後，其本人及家人將遭
    報復，而萌生將王俊傑殺害之犯意，乃先命癸○○、辛○○
    、壬○○、庚○○等人，拿取木屋旁丙○○叔父黃德勝所有
    之鋤頭、圓鍬等工具在竹林草地上挖洞，打算在殺害王俊傑
    後用以掩埋屍體，此時黃俊傑、癸○○、辛○○、壬○○、
    庚○○、己○○及戊○○在場聞言知悉丙○○決意殺死王俊
    傑，亦均因恐遭王俊傑日後報復，癸○○、辛○○、少年壬○○、少年庚○○則另因畏懼丙○○，在未喪失自由意志之
    情形下，與丙○○、黃俊傑基於共同殺害王俊傑之犯意聯絡
    ，由癸○○、辛○○、壬○○、庚○○4人輪流以鋤頭、圓
    鍬至竹林旁草叢挖洞準備將王俊傑予以掩埋，丙○○、黃俊
    傑則在旁觀看，惟己○○與戊○○因害怕站立一旁，並未與
    上開丙○○等人有殺人犯意聯絡之行為。
四、俟壬○○、庚○○、癸○○、辛○○4人將坑洞挖至足以掩
    埋王俊傑身體之深度時，丙○○命庚○○、壬○○共乘1部
    機車外出尋找1隻狗予以殺害後帶回，準備在掩埋王俊傑之
    屍體後將狗屍覆蓋土堆上用以掩蓋屍體臭味，壬○○、庚○○2人遂共乘1部機車離去至基隆市○○○○街附近四處找狗
    ，戊○○亦騎乘僅餘之1部機車尾隨壬○○、庚○○2人離去
    ，並自行返回「一級棒檳榔攤」。丙○○則要留在現場之癸○○、辛○○2人，將尚有氣息之王俊傑拖入已挖好之坑洞
    內，因其2人拖不動，丙○○乃一起將王俊傑拖入坑洞，丙○○於殺害王俊傑前，因先前毆打王俊傑身上衣服沾有血跡
    ，且預見殺害王俊傑將使衣服沾有更多血跡，為免事後被他
    人發覺，即要求黃俊傑前往基隆市○○區○○街190號丙○○前妻丑○○住處拿取衣物，俾於事後換下染有血跡之衣褲
    ，黃俊傑於騎乘機車離去之際，丙○○旋以圓鍬抵住王俊傑
    之喉部，命癸○○、辛○○2人以鋤頭敲擊圓鍬，以斬斷王
    俊傑之氣管，但癸○○2人僅持鋤頭輕敲數下，丙○○進而
    以腳猛力踩踏圓鍬，直至王俊傑前頸部甲狀軟骨上氣管、食
    道、頸動脈等均遭切斷，血液噴出至王俊傑已死亡後始罷手
    ，時約隔日即89年7月1日凌晨零時左右。其後丙○○、癸○○、辛○○等人乃以土將坑洞掩埋，並至木屋旁取水及豬糞
    澆洒於土堆上，使泥土堅硬，再於土堆上覆蓋樹葉等物，以
    免遭人發現。黃俊傑取衣物返回後，知悉王俊傑已遭殺害，
    並負責將丙○○等人沾有血跡之衣物全部丟棄。
五、嗣於89年7月4日下午6時40分許，在基隆市○○區○○路131
    號附近菜園種菜之丙○○叔父黃德勝，因發現菜園附近草叢
    有被人踐踏之痕跡，懷疑其飼養之雞隻遭人殺死，而在四處
    尋找，並於埋屍處發現王俊傑之屍體，始報警查獲上情。
    理  由
壹、證據能力部分：
一、被告以外之人於審判外之言詞或書面陳述，除法律有規定者
    外，不得作為證據，刑事訴訟法第159條第1項定有明文。又
    按鑑定之經過及其結果，應命鑑定人以言詞或書面報告；法
    院或檢察官得囑託醫院、學校或其他相當之機關、團體為鑑
    定，或審查他人之鑑定，準用前開規定；刑事訴訟法第206
    條第1項、第208條第1項前段定有明文。經查，本判決所引
    用之法務部調查局89年7月28日（89）陸（四）字第8913031
    8號鑑定通知書、法務部法醫研究所89年8月28日法醫所89理
    字第1509號函及所附（89）法醫所醫鑑字第83號鑑定書、國
    立臺灣大學醫學院附設醫院（下稱臺大醫院）91年1月10日
    （91）校附醫精字第898號函及所附精神鑑定報告書（見相
    驗卷第17頁、第19頁至第27頁、本院上重訴卷二第97頁至第
    101頁），分別係屬檢察官或法院囑託之鑑定機關，並為該
    機關執行鑑定公務所出具書面鑑定報告，依刑事訴訟法第15
    9條之立法理由及同法第206條規定，自得為證據。
二、被告以外之人於審判外之陳述，雖不符合刑事訴訟法第159
    條之1至第159條之4之規定，但經當事人於審判程序同意作
    為證據，法院審酌該言詞陳述或書面陳述作成時之情況，認
    為適當者，亦得為證據；當事人、代理人或辯護人於法院調
    查證據時，知有第159條第1項不得為證據之情形，而未於言
    詞辯論終結前聲明異議者，視為有前項之同意；刑事訴訟法
    第159條之5第1項、第2項分別定有明文。檢察官、上訴人即
    被告丙○○及辯護人對於本判決下列所引用被告以外之人於
    審判外之陳述（包含書面陳述），於本院準備程序及審理時
    ，均表示無意見而不予爭執（見本院更六卷第29頁反面、第
    134頁反面），且迄至言詞辯論終結前亦未再聲明異議，本
    院審酌上開證據資料製作時之情況，尚無違法不當及證明力
    明顯過低之瑕疵之情形，依同法第159條之5規定，認例外均
    具有證據能力，且經本院於審判期日依法進行證據之調查、
    辯論，當事人於訴訟上程序權利，已受保障，先予敘明。
貳、認定被告犯罪事實所憑證據及理由：
一、上揭事實，業據被告於本院審理時坦承不諱（見本院更四卷
    第174頁、本院更五卷第238頁反面、本院更六卷第46頁反面
    及第140頁反面），並經證人即共犯黃俊傑於本院審理時（
    見本院更五卷二第185頁至第186頁）、共犯癸○○於本院審
    理時（見本院更二卷第154頁至第160頁、本院更五卷二第11
    0頁至第111頁）、共犯辛○○於本院審理時（見本院更二卷
    第158頁至第160頁、本院更五卷一第247頁至第248頁）、共
    犯少年壬○○於原審（見原審卷第74頁至第77頁）、共犯少
    年庚○○於原審及本院審理時（見原審卷第77頁至第79頁、
    本院上重訴卷一第132頁至第135頁、本院更二卷第166頁至
    第173頁、本院更五卷一第185頁至第186頁），及證人己○○於本院審理時（見本院上重訴卷一第136頁至138頁及第21
    9頁至第221頁、本院更一卷第68頁至第75頁、本院更二卷第
    80頁至第86頁、本院更五卷一第186頁至第187頁）、戊○○
    於本院審理時（見本院更一卷第153頁至第162頁、本院更五
    卷一第247頁至第248頁）分別到庭結證屬實。又檢察官於偵
    查中將在上開埋屍現場尋獲屍體之腸骨採樣，與甲○○（即
    被害人王俊傑之父親）之血液，送請鑑定，作各項ＤＮＡ與
    ＤＹＳ型別比對結果，均無矛盾而相符合，認為死者與甲○○可能存在一親等血緣關係等情，亦有法務部調查局89年7
    月28日（89）陸（四）字第89130318號鑑定通知書附卷可稽
    （見相驗卷第17頁），是本案死者確係被害人王俊傑無訛。
    且被害人王俊傑經檢察官督同法醫師相驗及送請法務部法醫
    研究所鑑定結果，認被害人係因頸部銳器割砍創致出血性休
    克死亡（死亡方式：他殺），亦有勘驗筆錄、相驗屍體證明
    書、驗斷書及法務部法醫研究所89年8月28日法醫所89理字
    第1509號函及所附（89）法醫所醫鑑字第83號鑑定書、解剖
    照片等在卷可考（見相驗卷第4頁至第6頁、第10頁至第15頁
    、第19頁至第27頁、解剖照片卷第1頁至第7頁），足認被害
    人生前遭人以銳器即圓鍬切割頸部而致死亡。從而，被告所
    為上開犯行與被害人死亡間，確實具有相當因果關係，足堪
    認定。
二、至辯護人為被告辯稱：被告因自幼罹患妥瑞症（即多發性抽
    搐症候群），而有衝動型人格異常，致其辨識行為違法或依
    其辨識而行為之能力顯著減低云云。查被告於74年11月7日
    罹患多發性抽搐症候群疾病，至臺大醫院接受治療，持續規
    則服用藥物至76年3月，病情改善後，終止追蹤治療，期間
    腦波檢查呈現正常等情，有臺大醫院86年5月7日出具之診斷
    證明書附卷可參（見本院上重訴卷一第79頁）。經本院前審
    將被告送臺灣大學鑑定其案發當時之精神狀況，該院函覆稱
    ：「鑑定當日無明顯之不自主運動，多發性抽搐症狀應已緩
    解。目前精神科之診斷為酒精依賴及衝動型人格違常。黃員
    雖有酒精依賴及衝動型人格違常之精神科診斷，但其可詳述
    案發當時情境之細節及時序，並無明顯記憶缺損之現象，其
    中或有敘述不清之處，可能為當時情境相關之注意力問題，
    因此酒精對其知覺、理會、判斷雖有影響，但未至病態酩酊
    之程度，至於案發當時，黃員再度毆打王員致死時黃員所呈
    現之明顯情緒失控，雖可能受酒精去抑制作用之影響，唯仍
    屬其平常行為模式，為其人格之表現。故犯罪行為當時之意
    識狀態並未達精神耗弱或心神喪失之程度。」此有該院91年
    1月10日（91）校附醫精字第898號函及所附精神鑑定報告書
    在卷可憑（見本院上重訴卷二第97頁至第101頁）。本院認
    為參以被告於案發當天在殺害被害人之前，尚能事先注意挖
    坑洞準備用來掩埋被害人，且能預見殺害被害人將使衣服沾
    有更多血跡，為免事後被他人發覺，還要求同案被告黃俊傑
    前往其前妻住處拿取替換衣物，嗣後復由黃俊傑將被告等人
    沾有血跡之衣物全部丟棄，且其於掩埋被害人屍體後，尚能
    知悉要取水及豬糞澆灑於土堆上以使泥土堅硬，再於土堆上
    覆蓋樹葉等物，以免遭人發現，凡此種種，均足見被告心思
    細密、斷事冷靜，再衡之上開臺大醫院之鑑定結果，應認被
    告於案發當時並無因精神障礙或其他心智缺陷，致不能辨識
    其行為違法或欠缺依其辨識而行為之能力，或有何因精神障
    礙或其他心智缺陷，致其辨識行為違法或依其辨識而行為之
    能力顯著減低之情形，被告此部分所辯，殊無足採。
三、綜上所述，被告前揭殺人犯行，事證明確，洵堪認定，應依
    法論科。
參、撤銷改判及論罪科刑之理由：
一、新舊法比較：
  (一)被告行為後，於94年2月2日修正公布之刑法，業自95年7月1
    日起施行，修正後刑法第2條規定為新舊法比較適用之準據
    法，應逕依該規定，為「從舊從輕」之比較。被告行為時，
    就成年人與未滿18歲之人共同實施犯罪者，少年事件處理法
    第85條第1項設有依其所犯之罪加重其刑至2分之1之規定；
    於其行為後，於92年5月28日公布（同月30日生效）之兒童
    及少年福利法第70條第1項前段，就成年人與少年共同實施
    犯罪者，亦定有加重其刑至2分之1之明文。則被告行為後關
    於加重其刑應適用之法律，業因兒童及少年福利法之公布施
    行而有不同，乃屬刑罰之法律有所變更。而兒童及少年福利
    法第70條第1項前段規定既非較有利於被告，依刑法第2條第
    1項前段規定，本案應適用被告行為時之少年事件處理法第8
    5條第1項規定（最高法院98年度臺上字第1201號判決發回意
    旨參看）。
  (二)至刑法部分條文雖有修正，惟本件所涉相關法條或未修正或
    不影響罪刑之結果，而無比較之必要。
二、核被告所為，係犯刑法第271條第1項之殺人罪。被告與黃俊
    傑、癸○○、辛○○、少年壬○○、少年庚○○等人，有犯
    意之聯絡及行為之分擔，依刑法第28條規定，為共同正犯，
    因被告為實行正犯，刑法之修正，對其無有利或不利可言。
    被告係66年10月6日生，於行為時已為成年人；壬○○係73
    年6月8日生，庚○○係73年1月21日生，2人於行為時均為14
    歲以上未滿18歲之少年；有其等年籍資料在卷供參。被告既
    為成年人，與未滿18歲之少年壬○○、庚○○共同實施殺人
    犯行，除法定本刑為死刑、無期徒刑部分，依刑法第64條第
    1項、第65條第1項規定，不得加重外，法定本刑10年以上有
    期徒刑部分應適用少年事件處理法第85條第1項規定加重其
    刑。
三、原審對被告論罪科刑，固非無見。惟查：
  (一)原判決事實欄先認定：被告在公墓共同毆打被害人，使被害
    人受有血流滿面之普通傷害，並要少年庚○○至檳榔攤拿水
    讓被害人洗清臉上血跡後，原有意放被害人回去，但因同案
    被告黃俊傑提及被害人認識竹聯幫不良份子，如讓被害人回
    去，將來會很麻煩，被告聽後亦深恐日後遭被害人報復，2
    人即行興起共同殺害被害人之犯意（見原判決第4頁）。嗣
    又認定：被害人在被帶至木屋旁，已因遭毒打而呈大字型趴
    在地上時，被告方基於殺害被害人之犯意，以腳抵住被害人
    之手臂，將其手臂向後折斷（見原判決第5頁），認定被告
    殺人犯意之時點，前後不一。
  (二)被害人經相驗及解剖所見，僅有前頸部為致命傷，而以木棍
    、圓鍬、鋤頭而造成之創傷，均不足以致死。原判決認定被
    告及同案被告黃俊傑、癸○○、辛○○及少年壬○○、庚○○明知以木棍、圓鍬、鋤頭毆打人頭部、胸部的重要器官所
    在部位，足以致人於死，仍輪流持木棍、圓鍬、鋤頭往被害
    人身體各部位毆打（見原判決第5頁、第14頁），所為判斷
    與被害人真正死因有所矛盾。
  (三)原審未及就少年事件處理法第85條第1項規定，與兒童及少
    年福利法第70條第1項前段規定，為比較適用，亦有未洽。
  (四)按死刑之存在，就現階段之刑事政策而言，與其說是一種報
    應主義之產物，毋寧說是對於某種特別犯罪，實現理性正義
    的需求，並為維護社會秩序或增進公共利益所必要。由於死
    刑之諭知，為生命之剝奪，具有不可回復性，基於對生命價
    值、生命權及人道之基本尊重，法院對於重罪案件，應就個
    案整體觀察，除審酌刑法第57條所列舉科刑輕重之事項外，
    亦應審酌其他一切情狀，避免有失衡平，以及是否確為罪無
    可逭，非執行死刑不足以實現理性正義，並為維護社會秩序
    或增進公共利益所必要。且死刑乃剝奪犯罪行為人之生命權
    ，一經宣告確定及執行，即無回復可能，殺人者固往往惡性
    重大，然現今刑罰個別處遇制度非祇在滿足以往「以牙還牙
    」、「以眼還眼」之應報觀念，尤重在其「教育」之功能，
    立法者既未將強盜殺人罪之法定刑定為唯一死刑，而將無期
    徒刑亦同列為選科之刑罰，其目的即在賦予審判者能就個案
    情狀，審慎酌定，俾使尚有教化遷善可能之犯罪行為人保留
    一線生機（最高法院95年度臺上字第4566號、第4074號判決
    意旨參照）。是參酌證人即財團法人基督教更生團契（下稱
    更生團契）駐臺灣臺北看守所牧師丁○○於本院審理時證稱
    ：我自93年3月時認識被告迄今，每週都會見面，被告剛入
    所時，確實有比較衝動與逞強，最近4、5年，被告的個性變
    較溫和，還會請雜役去幫助一些新進受刑人，可以感覺他比
    以前更有幫助人的心，而且他已和同房受刑人同住4、5年，
    通常在所內不太可能有受刑人能同房如此久，亦可看出被告
    個性有在改變，在我認識被告的這段期間，被告並沒有說他
    是冤枉的，是認為他做錯了，當時因為年輕氣盛，也喝了點
    酒，才會犯錯，也希望能夠跟被害人的母親說對不起，並希
    望我們更生團契能夠幫他聯絡，希望我們能去關心她、讓她
    能不要那麼痛苦等語（見本院更六卷第47頁），及證人即臺
    灣基隆看守所志工乙○○於本院審理時證稱：我是國中老師
    退休後，在基隆看守所當志工，被告是我訪談的第1位殺人
    犯，在這段期間，感覺被告有改變，我發覺被告有面對問題
    ，以前做錯的事情，雖然他不願再去談，但我可以感到被告
    的生命本質有在改變，想要如何來彌補本身的過錯，被告有
    說希望被害人母親不要難過，我是可以感覺到被告有在改變
    ，是整個生命在改變等語（見本院更六卷第48頁）。再觀諸
    被告於案發後，原其於偵審中雖不爭執對被害人有為上開行
    為，惟否認有殺人之犯意，然迨至本院前審（更四審）時，
    對於全部罪行均已坦白承認，真誠認錯（見本院更四卷第17
    4頁、本院更五卷第238頁反面、本院更六卷第46頁反面及第
    140頁反面），顯見被告內心確實已有所改變，而有悛悔之
    實據，且被告對於被害人家屬失去親人之痛苦，亦已能有所
    感受及體會，益見其人性尚未泯滅，應尚有教化遷善之可能
    性。原判決未及斟酌前揭情狀，對被告處以極刑，自有未當
    。被告上訴請求勿判處死刑，乃有理由，自應由本院將原判
    決關於被告殺人及所定應執行刑部分均予撤銷。
四、爰審酌被告與被害人並不熟識，竟率爾剝奪被害人之生命，
    於行兇過程，手段殘酷，極盡凌虐被害人之能事，對於其他
    共犯之勸阻，悍然相拒，兼衡其犯罪之動機僅因替同案被告
    黃俊傑向被害人追討紋身費1萬元未果之細故而起；犯罪之
    目的係為避免事後遭被害人報復而欲故意置被害人於死地；
    以圓鍬切斷被害人之氣管及頸動脈，殺害被害人之手段極為
    殘忍；犯罪行為人與其妻離婚，1子由其妻撫養，其無業，
    生活狀況普通；行為時有盜匪、偽造文書等案件在審理中，
    有本院被告前案紀錄表在卷可稽，仍犯本案，品行不良；犯
    罪所生之危險或損害嚴重；犯罪後已坦承犯行，另被告之父
    親於事後業支付40萬元予被害人之母親，作為殯葬費之用，
    被告復於本案更六審宣判前，透過更生團契黃明鎮牧師及志
    工張俊雄傳道人前往被害人家屬住處，慰問被害人之母親，
    及轉達被告悔意與請求原諒之情，嗣並由黃牧師及辯護人高
    榮志律師代為籌措30萬元賠償金，交由更生團契轉給被害人
    家屬，被害人母親並同意以60萬元與被告和解，另30萬元則
    由被告日後歸還，此有被告於98年11月15日提出之陳報和解
    狀及所附資料在卷可考，並經本院電詢黃明鎮牧師查明屬實
    ，亦有本院公務電話查詢紀錄表足憑，被告犯後態度尚稱良
    好等一切情狀；及現代刑罰不採報應主義，不再以牙還牙，
    以眼還眼，改以教育刑為主，如有使行為人改悔向上之可能
    性，即無剝奪其生命權，使其與社會永久隔離之必要等一切
    情狀，量處無期徒刑，並依刑法第37條第1項之規定，宣告
    褫奪公權終身，以示懲儆。
五、扣案被告犯殺人罪所用之鋤頭、圓鍬各1支，係被告之叔父
    黃德勝所有，並非被告及共犯等人所有，業據被告及共犯等
    人供明在卷，爰不為沒收之諭知。
據上論斷，應依刑事訴訟法第369條第1項前段、第364條、第299
條第1項前段，少年事件處理法第85條第1項，刑法第2條第1項前
段、第28條、第271條第1項、第37條第1項，判決如主文。
本案經檢察官楊秀琴到庭執行職務。
中    華    民    國    98    年    11    月    24    日
            刑事第十三庭  審判長法  官   曾德水
                                法  官   陳恆寬
                                法  官   崔玲琦
以上正本證明與原本無異。
如不服本判決，應於收受送達後10日內向本院提出上訴書狀，其
未敘述上訴之理由者並得於提起上訴後10日內向本院補提理由書
（均須按他造當事人之人數附繕本）「切勿逕送上級法院」。
                                書記官   馬佳瑩
中    華    民    國    98    年    11    月    25    日
附錄：本案論罪科刑法條全文
刑法第271條第1項
殺人者，處死刑、無期徒刑或10年以上有期徒刑。


司法院資訊處製作；財團法人民間司法改革基金會備份。
